【裁判字號】    97,消債清,32
【裁判日期】    971231
【裁判案由】    聲請清算程序
【裁判全文】
臺灣高雄地方法院民事裁定            97年度消債清字第32號
聲  請  人  甲○○
即  債務人
訴訟代理人  唐國盛律師（財團法人法律扶助基金會高雄分會）
上列聲請人因消費者債務清理事件聲請清算，本院裁定如下：
    主  文
聲請人甲○○自中華民國九十七年十二月三十一日下午四時起開
始清算程序。
命司法事務官進行本件清算程序。
    理  由
一、聲請意旨略以：聲請人有不能清償債務之虞，並於民國95年
    間曾依中華民國銀行公會會員辦理消費金融案件無擔保債務
    協商機制與台新國際商業銀行（下稱台新銀行）成立協商，
    惟於96年1 月間因任職之公司倒閉而失業，且次男於96年10
    月出生，家庭人口增加，聲請人每月收入扣除協商繳款金額
    後已無法維持最低基本生活開銷，有不可歸責於己之事由致
    履行顯有重大困難，爰向法院聲請清算等語。
二、按債務人不能清償債務或有不能清償之虞者，得依消費者債
    務清理條例所定更生或清算程序，清理其債務；債務人於法
    院裁定開始更生程序或許可和解或宣告破產前，得向法院聲
    請清算；債務人無擔保或無優先權之債務總額未逾新臺幣（
    下同）1,200 萬元者，於法院裁定開始清算程序或宣告破產
    前，得向法院聲請更生；債務人對於金融機構因消費借貸、
    自用住宅借款、信用卡或現金卡契約而負債務，在聲請更生
    或清算前，應提出債權人清冊，以書面向最大債權金融機構
    請求協商債務清償方案，並表明共同協商之意旨；債務人與
    金融機構協商成立者，不得聲請更生或清算，但因不可歸責
    於己之事由，致履行顯有重大困難者，不在此限；本條例施
    行前，債務人依金融主管機關協調成立之中華民國銀行公會
    會員，辦理消費金融案件無擔保債務協商機制與金融機構成
    立之協商，準用前項之規定，消費者債務清理條例第3 條、
    第80條前段、第151 條第1 項、第5 項、第6 項分別定有明
    文。是債務人如在本條例實施前，已與金融機構成立之無擔
    保債務協商，即應由債務人按其協商條件履行，若因嗣後發
    生情事變更，如債務人在清償期間因收入或收益不如預期，
    致該方案履行顯有重大困難甚或履行不能，因此係不可歸責
    於債務人之事由，始能准許債務人依本條例規定聲請更生或
    清算，以避免債務人任意毀諾已成立之協商，濫用更生或清
    算之債務清理程序。從而，上開「不可歸責於己之事由」，
    應係指客觀上聲請人之支出增多，或收入、收益減少，非其
    成立協商時所能預期，諸如物價上漲而成本增加、家屬患病
    等以致支出增加，或因病無法工作、受僱之公司倒閉或裁員
    、失業、減薪等以致收入減少等，始足當之。申言之，債之
    關係係以當事人間之信賴關係為基礎，為社會經濟組織之重
    要支柱，故當事人於以法律行為追求自己之利益之際，亦應
    顧及對方之利益，並考量債權債務在社會上之作用，本於誠
    實及信用之原則，行使債權及履行債務。為兼顧債權人與債
    務人雙方之利益，對經濟上陷於困境之消費者，乃允其於消
    費者債務清理條例施行後，得選擇以重建型之更生程序或清
    算型之清算程序清理其債務，藉以妥適調整債務人與債權人
    及其他利害關係人間之權利義務關係，保障債權人獲得公平
    受償，並謀求消費者經濟生活之重建復甦機會。惟對於已與
    金融機構協商成立，或於本條例施行前已依金融主管機關協
    調成立之中華民國銀行公會會員辦理消費金融案件無擔保債
    務協商機制與金融機構成立協商之債務人，若非因不可歸責
    於己之事由，致履行顯有重大困難，而不為債務之履行，有
    違債權契約為誠信契約之本旨，故依消費者債務清理條例第
    151 條第6 項準用同條第5 項前段之規定，不得聲請更生或
    清算，俾以避免肇致道德危險。
三、經查：本件聲請人曾依中華民國銀行公會會員辦理消費金融
    案件無擔保債務協商機制之規定申請債務協商，並與各參與
    協商之債權銀行達成分期還款協議，同意自95年8 月起，分
    120 期，利率0 ，每月10日以13,489元依各債權銀行債權金
    額比例清償各項債務，至全部清償為止，前開每月應清償金
    額由聲請人向最大無擔保債權銀行台新銀行繳納，再由該銀
    行依債權金額比例撥付各債權銀行，現為毀諾狀態等情節，
    有協議書及財團法人金融聯合徵信中心當事人綜合信用報告
    附卷可參。依綜合所得稅各類所得資料清單所載聲請人於95
    及96年度之所得分別為165,507 元、4,900 元，另依97年1
    至7 月之薪資袋所載聲請人之薪資則為18,550元至20,600元
    之間，而依前開清單所載聲請人於95、96年間任職之3 家公
    司均於96年9 月間辦理停業，此有公司基本資料查詢附卷可
    參，可認聲請人於協商成立後之經濟收入狀況並不穩定，又
    其次男胡晉嘉於協商成立後之96年10月21日出生，此有戶籍
    謄本附卷可稽，養育子女之相關開銷當大為增加，以其目前
    每月所得加計所領取之中低收入戶補助金（聲請人陳稱其子
    女胡雯婷、胡嘉祐自95年3 月起每人每月各領取中低收入戶
    補助金1,800 元，另胡晉嘉於96年10月起每月領取1,800 元
    ），扣除協商繳款金額後已所剩無幾，其配偶張簡靜怡於95
    、96年度依綜合所得稅各類所得資料清單所載亦無所得資料
    ，且其子女胡雯婷（90年生）、胡嘉祐（93年生）亦甚為年
    幼而無謀生能力，以內政部所公布97年度臺灣省部分之每人
    每月最低生活標準9,829 元為準，聲請人支應基本生活開銷
    後顯然已無法負擔原先協商攤還之金額，且觀諸卷附債務協
    商繳款明細，其於協商成立後曾陸續繳款計134,945 元，堪
    認並非毫無履行協商之誠意即任意毀諾，其主張有不可歸責
    於己之事由致無法履行分期還款協議，應屬可採。此外本件
    聲請人復查無消費者債務清理條例第6 條第3 項、第8 條或
    第82條第2 項各款所定駁回清算聲請之事由存在，從而本件
    聲請人聲請清算為有理由，應予准許。
四、依消費者債務清理條例第83條第1 項、第16條第1 項前段，
    裁定如主文。
中    華    民    國    97    年    12    月    31    日
                        鳳山簡易庭  法    官   譚德周
上為正本係照原本作成。
本件不得抗告。
本裁定已於民國97年12月31日下午4時公告。
中    華    民    國    97    年    12    月    31    日
                                    書 記 官   胡淑芳


司法院資訊處製作；財團法人民間司法改革基金會備份。
